臺灣高雄地方法院民事判決　　　　　　　110年度訴字第683號
原　　　告　台新國際商業銀行股份有限公司

法定代理人　尚瑞強　
訴訟代理人　陳倩如　
　　　　　　蘇炳璁　
被　　　告　李耀庭　
　　　　　　李宗宏　


上列當事人間請求撤銷遺產分割登記事件，本院於民國110 年10
月12日言詞辯論終結，判決如下：
    主      文
被告間就被繼承人陳秀桂坐落高雄市○○區○○○段○○○○○
段○○○○○○地號土地及其上同小段四二○七建號即門牌號碼
高雄市○○區○○○路○○○巷○○弄○號建物於民國一○九年
五月十一日所為之分割協議債權行為，及於民國一○九年五月十
八日所為之分割繼承登記物權行為，均應予撤銷。
被告李宗宏應將前項不動產於民國一○九年五月十八日所為之分
割繼承登記予以塗銷。
訴訟費用由被告連帶負擔。
    事實及理由
一、原告主張：被告李耀庭前向伊申辦信用卡及通信貸款使用，
    而積欠伊新臺幣（下同）598,662 元及相關利息未清償。惟
    被告李耀庭之母即訴外人陳秀桂於民國109 年4 月19日死亡
    ，遺有坐落高雄市○○區○○○段○○○○○段000 ○00地
    號土地及其上同小段4207建號即門牌號碼高雄市○○區○○
    ○路000 巷00弄0 號建物（下合稱系爭不動產），被告李耀
    庭既未拋棄繼承，即應與陳秀桂之其他繼承人共同繼承系爭
    不動產，竟因恐為伊所追索而與被告李宗宏協議，由被告李
    宗宏單獨取得系爭不動產所有權，並於109 年5 月18日辦理
    分割繼承登記，則被告間就系爭不動產所為之分割協議，等
    同將被告李耀庭應繼承自其母之財產權利無償移轉予被告李
    宗宏，此已有害於伊之債權，伊應得訴請撤銷被告就系爭不
    動產所為分割協議之債權行為及系爭不動產分割繼承登記之
    物權行為，並請求被告李宗宏塗銷系爭不動產分割繼承登記
    。為此爰依民法第244 條第1 項、第4 項之規定提起本訴等
    語。並聲明：㈠被告間就被繼承人陳秀桂所遺系爭不動產於
    109 年5 月11日所為之分割協議債權行為，及於109 年5 月
    18日所為之分割繼承登記物權行為，均應予撤銷。㈡被告李
    宗宏應將系爭不動產於109 年5 月18日所為之分割繼承登記
    予以塗銷。
二、被告答辯：
  ㈠被告李耀庭則以：對原告主張沒有意見，並聲明：同意原告
    之訴。
  ㈡被告李宗宏則以：伊於陳秀桂死亡後始知悉被告李耀庭積欠
    原告債務，又陳秀桂生前即指定系爭不動產由伊繼承，因生
    病突然離世，而未及留下遺囑，但陳秀桂之同居人及伊舅舅
    均可證明此事，被告李耀庭亦知悉且同意此事。伊於陳秀桂
    死亡後委託代書辦理繼承事宜，代書卻未協助被告李耀庭辦
    理拋棄繼承，而以分割繼承方式為之，伊與被告李耀庭並非
    如原告所述有合意行為。再者，被告李耀庭因陳秀桂死亡而
    領有勞保喪葬補助金，因此被告間就系爭不動產所為分割協
    議及分割繼承登記並非無償行為等語，資為抗辯。並聲明：
    原告之訴駁回。
三、兩造不爭執事項：
  ㈠被告李耀庭前向原告聲請信用卡使用及通信貸款，而積欠原
    告598,662 元及相關利息。
  ㈡陳秀桂前於109 年4 月19日死亡，繼承人為其子女即被告李
    耀庭、李宗宏，均未拋棄繼承。
  ㈢陳秀桂死亡後遺有系爭不動產。
  ㈣被告於109 年5 月11日簽訂遺產繼承分割協議書，將系爭不
    動產分歸被告李宗宏繼承，並於109 年5 月18日辦畢繼承登
    記。
  ㈤被告李耀庭於簽訂前項協議書及系爭不動產為分割繼承登記
    時，並無資力清償原告。
四、得心證之理由
    按債務人所為之無償行為，有害及債權者，債權人得聲請法
    院撤銷之；債權人依第1 項或第2 項之規定聲請法院撤銷時
    ，得並聲請命受益人或轉得人回復原狀。但轉得人於轉得時
    不知有撤銷原因者，不在此限，民法第244 條第1 項、第4
    項分別定有明文。又繼承權之拋棄，係指繼承人於法定期間
    否認繼承對其發生效力之意思表示，即消滅繼承效力之單獨
    行為。而拋棄因繼承所取得之財產，係於繼承開始後，未於
    法定期間拋棄繼承權，嗣就其已繼承取得之財產予以拋棄，
    與拋棄繼承權之性質迥然有別。而繼承權之拋棄，固不許債
    權人依民法第244 條第1 項規定撤銷之。惟如拋棄因繼承所
    取得之財產，而將繼承所得財產之公同共有權，與他繼承人
    為不利於己之分割協議，倘因而害及債權者，債權人自得依
    民法第244 條第1 項行使撤銷權，最高法院106 年度台上字
    第1450號裁判要旨可供參照。本件被告李宗宏固抗辯陳秀桂
    生前即指定系爭不動產由其繼承，且被告李耀庭因陳秀桂死
    亡而領有勞保喪葬補助，被告間就系爭不動產所為分割協議
    及分割繼承登記，並非無償行為云云。惟查：
  ㈠縱便陳秀桂生前確曾贈與被告李耀庭之女房產，且明確表達
    其對所留遺產歸屬之意願，但其並未立下遺囑乙節，既為兩
    造所不爭執，即無拘束其繼承人即被告之效力。
  ㈡陳秀桂前於109 年4 月19日死亡，被告為其繼承人，且均未
    拋棄繼承。陳秀桂死亡後遺有系爭不動產，被告於109 年5
    月11日簽訂遺產繼承分割協議書，將系爭不動產分歸被告李
    宗宏繼承，並於109 年5 月18日辦畢繼承登記等情，為兩造
    所不爭執。又被告李耀庭並未分得任何陳秀桂之遺產，亦為
    兩造所不爭執。則被告既未拋棄繼承，其等即均已繼承陳秀
    桂之遺產，但被告間就系爭不動產所為分割協議及分割繼承
    登記，乃將系爭不動產分歸被告李宗宏單獨所有，被告李耀
    庭並未分得任何遺產，且被告李耀庭縱有因陳秀桂死亡而領
    取勞工保險之喪葬補助，此為勞工保險所為給付，難謂是其
    繼承陳秀桂遺產取得，或其因將系爭不動產分歸被告李宗宏
    單獨所有之對價，足見被告間就系爭不動產所為遺產分割協
    議之債權行為及分割繼承登記之物權行為，就被告李耀庭部
    分係屬無償行為，被告李宗宏抗辯其等間就系爭不動產所為
    分割協議及分割繼承登記非無償行為云云，自非可採。
  ㈢被告李耀庭前向原告聲請信用卡使用及通信貸款，而積欠原
    告598,662 元及相關利息。又被告李耀庭於簽訂前項協議書
    及系爭不動產為分割繼承登記時，並無資力清償原告等節，
    為兩造所不爭執，則被告間就系爭不動產所為協議分割之債
    權行為及繼承分割登記之物權行為，既為無償行為，且被告
    李耀庭為該等行為時，無資力清償原告之債權，足見被告間
    所為前述無償行為乃有害於原告之債權，是原告依前述規定
    訴請法院撤銷之，並請求被告李宗宏塗銷就系爭不動產所為
    分割繼承登記，自屬有據。
五、從而，原告依民法第244 條第1 項、第4 項之規定，請求撤
    銷被告間就被繼承人陳秀桂所遺系爭不動產於109 年5 月11
    日所為遺產分割協議之債權行為，及於109 年5 月18日所為
    分割繼承登記之物權行為，暨請求被告李宗宏塗銷系爭不動
    產於109 年5 月18日所為之分割繼承登記，為有理由，應予
    准許。
六、本件事證已臻明確，兩造其餘攻擊防禦方法或舉證，經審酌
    後，核與判決結果不生影響，爰不逐一論列，併此敘明。
七、據上論結，本件原告之訴為有理由，依民事訴訟法第85條第
    2 項，判決如主文。
中    華    民    國   110    年    10    月    19    日
                  民事第二庭  法  官  楊淑儀
以上正本係照原本作成。
如對本判決上訴，須於判決送達後20日內向本院提出上訴狀。如
委任律師提起上訴者，應一併繳納上訴審裁判費。
中    華    民    國   110    年    10    月    19    日
                              書記官  詹立瑜